【裁判字號】    92,上易,1674
【裁判日期】    921015
【裁判案由】    詐欺
【裁判全文】
臺灣高等法院臺中分院刑事判決                  九十二年度上易字第一六七四號
    上  訴  人  臺灣台中地方法院檢察署檢察官
    被      告  丁○○○
    選任辯護人  蕭顯榮
右上訴人因被告詐欺案件，不服臺灣台中地方法院九十一年度易字第二九三四號中華
民國九十二年七月十四日第一審判決（聲請簡易處刑案號：臺灣台中地方法院檢察署
九十一年度調偵字第二三八號，嗣經原審改依通常程序審理），提起上訴，本院判決
如左：
    主      文
上訴駁回。
    理      由
一、聲請簡易處刑意旨略以：被告丁○○○意圖為自己不法之所有，明知自己無償債
    能力，竟基於概括犯意，先於民國八十九年七至八月間，持林守謙為發票人、付
    款人中興商業銀行民權分行、帳號000000000號、面額新臺幣（下同）
    十五萬元、十萬元之支票各一紙向甲○佯稱借款，致甲○陷於錯誤，交付二十五
    萬元。再承繼該詐欺犯意，再連續於八十九年七月五日、七月二十五日、八月四
    日、八月十一日、八月二十四日、九月五日、九月二十六日、十月十六日及十二
    月二十日，亦佯稱借款，致告訴人甲○陷於錯誤，交付各十一萬元、十五萬元、
    二十萬元、十五萬元、十萬元、四十萬元、二十萬元、十萬元及九萬元等現金予
    被告丁○○○。詎該等支票屆期提示付款遭拒，甲○再向被告丁○○○催討，被
    告丁○○○為拖延清償期限，再簽發到期日為九十年六月三十日之本票五紙（共
    一百零一萬元），交付甲○，惟屆期仍未獲兌現，甲○致此始知受騙，因認被告
    丁○○○涉犯刑法第三百三十九條第一項之詐欺取財罪嫌。
二、原審審理結果認：被告丁○○○與告訴人甲○之間，雖確有金錢借貸關係，然尚
    難認被告丁○○○於借款之初即具詐欺之故意，而無意償還借款，並於客觀上有
    何施用詐術之行為，是本件應單純屬民事債務不履行之問題，不足以認定被告有
    何詐欺犯行，乃依法諭知被告丁○○○無罪之判決。
三、檢察官上訴意旨略以：（一）被告丁○○○向告訴人取得之金額高達一百七十五
    萬元，而被告自承：於借款之時並無資力可清償，且係向告訴人借款以清償其他
    債務等語，足見被告丁○○○本身並無清償能力，而以四處借款之方式清償他筆
    債務，其若無法借得即不償還，其具有詐欺之不確定故意甚明；又其交付告訴人
    之支票，係向林守謙借得，致令告訴人陷於錯誤，以為有支票擔保而交付款項予
    被告丁○○○，被告顯有未盡告知施用消極之詐術無誤。（二）雖被告丁○○○
    曾於九十年一月二十五日清償九萬元，然此對照其積欠之一百七十多萬元，顯屬
    小額，自不得以被告丁○○○曾清償少額款項，遽認其無不法所有之意圖。（三
    ）況被告得手後，即避不見面，致告訴人無從催討債務，應通緝後始到案，其無
    清償告訴人債務之意，至為灼然。綜上，爰請求撤銷原判決，更為適法之判決。
四、按犯罪事實應依證據認定之，無證據不得認定犯罪事實；又不能證明被告犯罪者
    ，應諭知無罪之判決，刑事訴訟法第一百五十四條第二項、第三百零一條第一項
    分別定有明文。又事實之認定，應憑證據，所謂證據，須適於為被告犯罪事實之
    證明者，始得採為斷罪資料，如未能發現相當證據，或證據不足以證明，自不能
    以推測或擬制之方法以為裁判基礎；又認定不利於被告之事實，須依積極證據，
    苟積極證據不足為不利於被告事實之認定時，即應為有利於被告之認定，更不必
    有何有利之證據（參最高法院五十三年臺上字第二七五０號、三十年上字第八一
    六號、四十年臺上字第八六號判例）。次按刑法第三百三十九條第一項詐欺罪之
    成立，以意圖為自己或第三人不法所有，以詐術使人將本人或第三人之物交付為
    要件。所謂以詐術使人交付，必須被詐欺人因其詐術而陷於錯誤，若其所用方法
    ，不能認為詐術，亦不致使人陷於錯誤，即不構成該罪，最高法院四十六年台上
    字第二六０號亦著有判例。又刑法第三百三十九條第一項之詐欺取財罪，係以行
    為人於客觀上施用詐術使人陷於錯誤，並於行為之初，即有不法所有之意圖為其
    構成要件，如行為人客觀上並無施用詐術之情事，於主觀上亦無不法所有之意圖
    ，自難僅因其未依債務本旨履行給付，即認為係出於自始即無意履行契約，且以
    不實之方法欺瞞他人而詐騙財物之意圖。
五、本件檢察官聲請簡易判決處刑書認被告丁○○○涉犯刑法詐欺取財罪嫌，無非係
    以：右開犯罪事實，業據告訴人甲○指述甚詳，而被告既無清償能力，均向他人
    佯稱借款，取得款項，另清償其他欠款，而己身並無資力，此由被告先以支票做
    為清償工具，嗣以本票拖延清償時限，然迄今未清償分毫可證，其意圖為自己不
    法之所有，向告訴人詐借現款之犯行，足堪認定等情，為其主要之論據。然訊據
    被告丁○○○（以下簡稱被告）堅決否認有何上開詐欺犯行，辯稱：其向告訴人
    甲○借款後已償還部分款項，然因他人向其借款未還，才未能如期償還欠款予告
    訴人。又其僅向告訴人借用三十四萬元，已歸還二十五萬元，是經告訴人強迫始
    在本票上簽名，然並無積欠告訴人如本票面額之金錢等語
六、經查：
（一）告訴人甲○與被告間，確實有金錢借貸之法律關係一節，業據被告供述甚明，
      並有告訴人提出之發票人為林守謙，面額分別為十萬元、十五萬元之支票及退
      票理由單各二紙，在卷可憑（見九十一年度他字第三七四號偵查卷第十三頁背
      面、十四頁）。另告訴人甲○與被告二人，雖對於彼此間借款之金額有所爭執
      ，而告訴人甲○則另提出被告所簽發面額合計一百零一萬元之本票五紙（見同
      上他字偵查卷第二四、二五頁），及被告與告訴人代理人乙○○於九十年十二
      月二十五日談話之錄音帶及內容譯文一份在卷足憑（見原審卷第二七至四四頁
      ），另被告於偵查中亦曾供稱：「（問）共欠多少錢？（答）約二百多萬元。
      」（見九十一年度調偵字第二三八號偵查卷第七頁）。是縱認上開本票確為被
      告所簽發，錄音帶內容亦屬實在，被告確有向告訴人甲○借貸如本票面額所示
      之金錢，然被告交付上開支票及本票等票據予告訴人甲○，僅此僅足以證明告
      訴人甲○與被告間確實有民事消費借貸之法律關係，尚難僅因未依約償還所借
      款項，即逕以認定被告即係以不實之方法欺瞞告訴人甲○，而詐借得上開款項
      。
（二）又被告向告訴人甲○借款所交付之支票係林守謙名義之支票，案外人林守謙亦
      曾以被告向其收取五張支票，作為購買中古砂石車之用，然未依約履行為由，
      向原審自訴被告涉犯詐欺及背信罪嫌，林守謙於該案審理時則陳稱：「我確實
      沒有委託他（被告）買砂石車，他確實是跟我借票沒有錯，總共借了很多張票
      沒有錯，只是這五張他沒有兌現，因為找不到他人，所以事後才找他寫切結書
      說是買砂石車的名義寫得那份切結書，作為我以後要索賠的名義，這個也是自
      訴人（被告之誤）同意要寫的。」，亦有該另案九十一年度自字第一三九號刑
      事判決書附於本院卷可憑。足認被告辯稱：其向林守謙借用支票，再持以向告
      訴人甲○借款等情，亦非屬虛構。
（三）又被告交付予告訴人甲○之林守謙名義支票共有三張，其中一張發票日九十年
  一月二十五日，面額九萬元之支票，係由告訴人甲○提示兌現等情，亦有台中
      十一信，帳號0000－00000000－0號，活期儲蓄存款存摺影本一
      份，中興商業銀行民權分行，九十二年三月十四日興權存字第０九九號函文所
      附上開支票影本在卷可憑（見同上他字偵查卷第十五至十七頁、原審卷第六四
      、六五頁），依此可知，被告與告訴人甲○間，自八十九年七月間開始，即有
      金錢往來關係，被告所交付支票於九十年一月二十五日亦如期付款。再被告於
      八十九年七、八月間持林守謙上開帳戶支票向告訴人甲○借款之際，該支票帳
      戶乃至八十九年八月三十一日始開始退票，亦有法務部票據信用資訊連結作業
      查詢明細表在卷可稽（見同上調偵偵查卷第九頁），則被告是否於持系爭帳戶
      之支票向告訴人甲○借款時，即有不法所有意圖，而無意清償借款，亦屬可疑
      。
（四）再告訴人甲○於偵查中亦供稱：「我與丁○○○是朋友，我借他錢是因為她拉
      住我不讓我走，求我借給她．．．她都說她沒有錢。」等語（見同上他字偵查
      卷第四十三頁、調偵偵查卷第八頁）。則告訴人甲○既係因被告要求之後，始
      同意借款予被告，告訴人甲○並未述及被告有何施用詐術情事；另參以告訴人
      甲○於本院調查時亦供承：其於本案前已認識被告一、二年，且曾借款予被告
      ，被告亦有還款等情（見本院卷九十二年九月十五日調查訊問筆錄），足認告
      訴人甲○與被告前已有金錢往來關係，且互為熟識，則本件告訴人甲○於陸續
      借款予被告之初，其對於被告之財產狀況及其清償能力，當已所知悉無誤，故
      告訴人甲○是否有陷於錯誤之情事，實難認定。
（五）綜上所述，被告持他人名義之支票向告訴人甲○借款使用，所交付支票及本票
      雖均未兌現，然此僅屬民事債務不履行之糾葛，尚不足以證明被告於借款之初
      ，即有為自己不法所有之意圖，並於客觀上施用詐術，而故意欺瞞告訴人甲○
      。又被告交付予告訴人甲○之支票確實係向林守謙所借用，其中一張面額九萬
      元之支票亦有兌現付款，且被告交付上開支票予告訴人甲○之時，該帳戶支票
      並未有何退票紀錄，亦難認被告於借款之初即具詐欺之故意，而無意償還借款
      。是揆諸前開判例及說明，本件尚難認為被告於客觀上有施用詐術之行為，或
      主觀上具不法所有之意圖。此外，復查無其他積極確切證據足認被告有何公訴
      意旨所指之詐欺犯行，其被訴詐欺犯嫌，應屬不能證明。原審以不能證明被告
      犯罪，而依刑事訴訟法第三百零一條第一項之規定，諭知其無罪之判決，經核
      並無不合。檢察官上訴意旨仍執前詞，認應就被告予以論罪科刑，而指摘原判
      決不當，經查亦無理由，應予駁回。
七、據上論斷，應依刑事訴訟法第三百六十八條判決如主文。
本案經檢察官丙○○到庭執行職務。
中      華      民      國      九十二  年      十      月      十五    日
                                臺灣高等法院臺中分院刑事第八庭
                                      審判長法  官  羅  得  村
                                            法  官  劉  榮  服
                                            法  官  黃  文  進
右正本證明與原本無異。
本件不得上訴。
                                            書記官  許  麗  花
中      華      民      國      九十二  年      十      月      十六    日
                                                                        Ａ


司法院資訊處製作；財團法人民間司法改革基金會備份。
